【裁判字號】    98,易,1377
【裁判日期】    980910
【裁判案由】    妨害名譽
【裁判全文】
臺灣臺北地方法院刑事判決              98年度易字第1377號
公  訴  人  臺灣臺北地方法院檢察署檢察官
被      告  甲○○
上列被告因妨害名譽案件，經檢察官提起公訴（九十八年度偵字
第五九三九號），本院判決如下：
    主  文
甲○○公然侮辱人，處拘役拾伍日，如易科罰金，以新臺幣壹仟
元折算壹日。
其餘被訴公然侮辱部分無罪。
    事  實
一、甲○○與乙○○分別係住於臺北市○○區○○街二六一巷一
    號二樓及一樓之上、下樓鄰居，且因樓層隔牆漏水問題而涉
    訟，素有怨隙。民國九十七年十一月十四日十時許，甲○○
    於本院書記官督同執達員前往查封其上址住處時，竟基於公
    然侮辱之犯意，在臺北市○○區○○街二六一巷一號前巷道
    之不特定人得以共見共聞之公然狀態下，對乙○○口出「不
    要臉（臺語發音）」云云，使乙○○在精神上、心理上感受
    難堪、不快，而對乙○○公然侮辱。
二、案經乙○○訴由臺灣臺北地方法院檢察署檢察官偵查起訴。
    理  由
壹、程序方面－證據能力之認定：
    按被告以外之人於審判外之言詞或書面陳述，除法律有規定
    者外，不得作為證據；又被告以外之人於審判外之陳述，雖
    不符合同法第一百五十九條之一至第一百五十九條之四之規
    定，但經當事人於審判程序同意作為證據，法院審酌該言詞
    陳述或書面陳述作成時之情況，認為適當者，亦得為證據；
    又當事人、代理人或辯護人於法院調查證據時，知有第一百
    五十九條第一項不得為證據之情形，而未於言詞辯論終結前
    聲明異議者，視為有前項之同意，刑事訴訟法第一百五十九
    條第一項及第一百五十九條之五分別定有明文。查本判決下
    列所引用之各項證據方法之證據能力，公訴人及被告甲○○
    於本院準備程序及審判期日中均未與爭執，且迄至言詞辯論
    終結前亦未再聲明異議（本院九十八年八月二十日審判筆錄
    參照），本院審酌該等言詞陳述及書面陳述作成時之情況，
    並無不宜作為證據之情事，依刑事訴訟法第一百五十九條之
    五之規定，自得作為證據，合先敘明。
貳、有罪部分：
一、證據之認定：
  (一)被告甲○○固坦承有於上揭時、地說「不要臉」等語，惟矢
    口否認有何公然侮辱之犯行，辯稱：我不知道告訴人乙○○
    有錄音，否則我就不會說話了，且我只是發牢騷給法院的人
    聽，向他們訴苦，我根本沒有跟告訴人講話云云。
  (二)經查：
  1.證人即告訴人乙○○於本院九十八年八月二十日審理時證稱
    ：九十七年十一月十四日十時許，執行處的人員到被告上址
    住處查封後，下樓拿文件給我簽時，被告跟他太太林陳素琴
    一起下樓，到臺北市○○區○○街二六一巷一號前的巷道上
    ，當著執行處人員的面前罵我「不要臉」等語，執行處的人
    說這已經進入訴訟程序，叫我們不要再吵就先離開了，但被
    告與他太太仍然逗留在巷口罵我，當時現場旁邊有鄰居在洗
    東西，鄰居就圍觀。這次我有錄音，鈞院九十八年八月十日
    勘驗筆錄第三段的錄音內容就是當時被告公然侮辱我的錄音
    等語明確（同上審判筆錄參照）。且證人李春松亦於九十八
    年二月十八日偵訊時證稱：我是本院民事執行處書記官，九
    十七年十一月十四日我與執達員蕭詠鎂到臺北市○○區○○
    街二六一巷一號二樓執行查封勤務時，我有聽到被告罵告訴
    人「不要臉」等語屬實（他卷第九九頁至第一○一頁參照）
    ，此外，本院於九十八年八月十日當庭勘驗告訴人所提供之
    錄音光碟，發現被告確有於九十七年十一月十四日十時許，
    以「不要臉」云云辱罵乙○○甚詳（本院當日勘驗筆錄第二
    、三段錄音內容參照）。復參以被告對於其於上開時、地有
    講出「不要臉」云云之情供認不諱（同上審判筆錄參照）。
    從而，被告確實於九十七年十一月十四日十時許，在臺北市
    萬華區○○街二六一巷一號前巷道之不特定人得以共見共聞
    之公然狀態下，對乙○○口出「不要臉（臺語發音）」云云
    ，使乙○○在精神上、心理上感受難堪、不快，而對乙○○
    公然侮辱之行為，至為灼然。
  2.被告雖以上詞置辯，惟查，其於九十七年十一月十四日，係
    與告訴人因牆面是否需打掉之事發生爭執後，向告訴人表示
    ：「我告訴妳，我妨害自由，對啦，妳都沒事啦，我跟妳說
    真的，妳盡量錄音沒關係，要是妳這面牆和浴室沒改，後面
    沒有給我敲掉，我絕對不會放過妳…，擋路、擋路、擋路啦
    ，『不要臉，不要臉，不要臉』，這地是妳的？」，經告訴
    人向其警告：「你在巷道公然侮辱我」，被告仍重複口出「
    笑死人，『不要臉』」等語，業據本院於九十八年八月十日
    勘驗告訴人提供之錄音內容屬實（本院當日勘驗筆錄第二段
    參照），由上揭對話之上、下文，足以使不特定人瞭解被告
    斯時言論所指對象，係指與其發生爭執之告訴人無訛，是被
    告上揭辯解，實屬事後卸責之詞，不足採信。
  3.至被告雖另聲請傳喚證人李春松及證人即本院民事執行處執
    達員蕭詠鎂到庭作證，然查，證人李春松、蕭詠鎂均已於偵
    查中具結作證，被告亦不爭執其等所為該等證述之證據能力
    ，已如上述，且證人蕭詠鎂於檢察官偵訊時已明確表示：九
    十七年十一月十四日，我與書記官李春松到臺北市○○區○
    ○街二六一巷一號二樓執行查封勤務，當時被告有跟告訴人
    吵架，但我已經不記得被告當時有無辱罵告訴人了等語（他
    卷第一○一頁至第一○二頁參照）。是本院認無再予傳訊之
    必要，併此敘明。
  4.查被告所為上揭言論之地點，均係在任何人均可通行之巷道
    ，而屬不特定人得以共見共聞之公開場所，而其以「不要臉
    」云云之言論辱罵告訴人，衡情已使告訴人感到難堪、不快
    ，並足以減損告訴人之聲譽及人格，綜上所述，本件事證明
    確，被告犯行堪以認定。
二、論罪科刑之法律適用：
  (一)核被告甲○○所為，係犯刑法第三百零九條第一項之公然侮
    辱罪。
  (二)爰審酌被告與告訴人因房屋漏水問題產生歧見，竟不思理性
    溝通，反於告訴人循司法途徑解決紛爭之過程中，公然以言
    論辱罵、羞辱告訴人，且於犯後猶否認犯行，堅不願為其辱
    罵言詞向告訴人道歉，難認其有悔意，兼衡其犯罪之動機、
    目的、手段、所生危害等一切情狀，量處如主文所示之刑，
    並諭知易科罰金之折算標準。
、無罪部分：
一、公訴意旨另以：被告甲○○另於九十七年十一月七日十時許
    ，基於公然侮辱之犯意，在臺北市○○區○○街二三五巷二
    弄三號前、不特定人得以共見共聞之巷道，以「不要臉」、
    「臭嘴」等語辱罵告訴人乙○○，因認被告甲○○涉犯刑法
    第三百零九條第一項之公然侮辱罪嫌等語。
二、按犯罪事實應依證據認定之，無證據不得認定犯罪事實。又
    不能證明被告犯罪者，應諭知無罪之判決，刑事訴訟法第一
    百五十四條第二項、第三百零一條第一項分別定有明文。再
    按，事實之認定，應憑證據，如未能發現相當證據，或證據
    不足以證明，自不能以推測或擬制之方法，為裁判基礎；且
    認定不利於被告之事實須依積極證據，苟積極證據不足為不
    利於被告事實之認定時，即應為有利於被告之認定；另認定
    犯罪事實所憑之證據，雖不以直接證據為限，間接證據亦包
    括在內，然無論直接證據或間接證據，其為訴訟上之證明，
    須於通常一般之人均不致有所懷疑，而得確信其為真實之程
    度者，始得據之為有罪之認定，倘其證明尚未達到此一程度
    ，而有合理之懷疑存在，無從使事實審法院得有罪之確信時
    ，即應由法院為諭知被告無罪之判決（最高法院四十年臺上
    字第八六號、三十年上字第八一六號、七十六年臺上字第四
    九八六號判例參照）。況刑事訴訟法第一百六十一條第一項
    亦規定，檢察官就被告犯罪事實，應負舉證責任，並指出證
    明之方法，是檢察官對於起訴之犯罪事實，應負提出證據及
    說服之實質舉證責任，倘其所提出之證據，不足為被告有罪
    之積極證明，或其指出證明之方法，無從說服法院以形成被
    告有罪之心證，基於無罪推定之原則，自應為被告無罪判決
    之諭知（最高法院九十二年度臺上字第一二八號判例意旨參
    照）。再按刑法第三百零九條所規定「侮辱」，係以使人難
    堪為目的，以言語、文字、圖畫或動作，表示不屑、輕蔑或
    攻擊之意思，足以對於個人在社會上所保持之人格及地位，
    達貶損其評價之程度，始足當之；此罪所擬保護者，乃個人
    營社會群體生活之人格評價，侮辱之涵義，判斷上每隨行為
    人與被害人之性別、年齡、職業類別、教育程度、平時關係
    、行為時之客觀情狀、行為地之方言或語言使用慣習等事項
    ，呈現浮動之相對性，不宜執持任一事由即遽為肯認，而應
    綜合全盤情狀進行審查。又刑法妨害名譽罪章保護之法益係
    在保障個人之名譽不受不當詆毀，而名譽究有無毀損，非單
    依被害人主觀上之感情決之，實應依社會通念為客觀之評價
    ，如評價結果認客觀上名譽已受貶損，則縱使未傷及被害人
    主觀之感情，仍應視為名譽之侵害；反之，縱然已傷及被害
    人主觀之情感，然實際上行為人之行為對被害人社會之客觀
    評價並無影響，仍不為名譽之侵害。另按刑法第三百零九條
    第一項公然侮辱罪之成立，須以行為人主觀上出於侮辱他人
    之意思，而以客觀上足以貶損侮辱他人人格之言語加以指陳
    辱罵，始足當之；若行為人並無侮辱他人之主觀犯意，縱其
    言語有所不當或致他人產生人格受辱之感覺，尚無從以該罪
    相繩。
三、經查：
  (一)證人即告訴人乙○○於本院九十八年八月二十日審理時證稱
    ：九十七年十一月七日十時許，我在上址住處，發現被告從
    二樓蓄意灌水，導致我家浴室漏水嚴重致無法使用，因為他
    之前已經灌水好幾次了，所以我就馬上報警，並引導轄區員
    警黃君豪去勸導被告。因為被告有兩棟房子，前棟就是臺北
    市○○區○○街二六一巷一號，後棟是臺北市○○區○○街
    二三五巷二弄三號，且他在兩棟間有搭通道，平常都由後棟
    進出，所以當天我是和員警到後棟去找被告。被告當時在臺
    北市○○區○○街二三五巷二弄三號前的巷口，當著員警、
    鄰人面前，對著我罵我臭嘴，讓我感覺很難堪、很委屈、很
    屈辱。我當時有帶著錄音機去，並在員警面前錄音存證，鈞
    院九十八年八月十日勘驗筆錄第二段的錄音內容就是當時被
    告公然侮辱我的錄音等語明確（本院當日審判筆錄參照）；
    核與本院於九十八年八月十日當庭勘驗告訴人所提供之錄音
    光碟，發現被告確有於九十七年十一月七日十時許，以「臭
    嘴」云云辱罵乙○○之情（本院當日勘驗筆錄第二段錄音內
    容參照），相互符合。且被告亦供承：其於上開時地有講「
    臭嘴」等語（同上審判筆錄參照）。是被告確實有於九十七
    年十一月七日十時許，在臺北市○○區○○街二三五巷二弄
    三號前巷道不特定人得以共見共聞之公然狀態下，對乙○○
    口出「臭嘴（臺語發音）」等語，首堪認定。
  (二)然查，綜觀被告與告訴人當日所為之完整陳述內容，可見其
    係於告訴人引導警察前往與被告溝通時，因告訴人除向員警
    陳述當日漏水之客觀事實外，復一再向員警說明該漏水案已
    經鑑定，被告未依鑑定結果修復等應於訴訟上主張之攻防，
    而被告為阻止員警在未接觸該漏水案之相關卷、證之情況下
    ，片面聽取告訴人之說詞，並爭取員警聽取自己之意見，始
    一再與告訴人搶話，並表示告訴人係「臭嘴」云云，此有本
    院九十八年八月十日看驗筆錄在卷可佐。是被告上開言論之
    陳述重點，在於向到場處理之員警爭取聽其陳述之機會，俾
    得該員警為有利於己之判斷，而非意在而侮辱告訴人；況查
    ，臺語所謂「臭嘴」，依目前約定成俗之用法，意指一人說
    話不中聽，並非粗俗不堪之詞，客觀上亦不足以減損告訴人
    之人格評價而達侮辱之程度，故其所為核與公然侮辱行為尚
    屬有間。
  (三)至公訴意旨雖稱：被告於上揭時、地亦有以「不要臉」云云
    公然侮辱告訴人，然查，本院於九十八年八月十日當庭勘驗
    告訴人所提供之錄音光碟，發現被告在九十七年十一月七日
    員警陪同告訴人前往臺北市○○區○○街二三五巷二弄三號
    溝通處理時，僅口出「臭嘴」等語，並未另出言辱罵告訴人
    「不要臉」，此有本院同上勘驗筆錄可佐，且證人乙○○於
    本院九十八年八月二十日審理時，亦未證稱當日被告在員警
    、鄰人面前，曾以「不要臉」等語對其辱罵之情（本院當日
    審判筆錄參照），而證人即當日陪同告訴人到場之員警黃軍
    豪於九十八年二月十八日偵訊時證稱：伊對當日告訴人與被
    告之對話均已無印象等語（他卷第一○二頁參照），是本件
    被告是否有公訴意旨所指上揭犯行，已非無疑。
四、綜上所述，被告雖有於上揭時、地，以「臭嘴」稱呼告訴人
    ，其措詞或非適當，然其意在凸顯告訴人一再與其爭執之無
    理及所受之委屈，俾博得到場處理之員警為對其有利之判斷
    ，並非無端對於告訴人個人之人格漫加指摘或專以貶損告訴
    人之名譽為目的，故被告尚無侮辱告訴人之主觀犯意，且上
    開「臭嘴」之言論，客觀上亦不足以減損告訴人之人格評價
    而達侮辱之程度，故其所為核與公然侮辱行為尚屬有間；又
    本件並無證據證明被告確於上揭時、地，以「不要臉」云云
    辱罵告訴人，從而，本件依公訴人所提出之證據，尚不足以
    證明被告確有公訴意旨所指妨害名譽犯行。此外，依卷存證
    據資料，復無其他積極證據足證被告涉有公訴意旨所指犯行
    ，揆諸前揭說明，不能證明被告犯罪，自應為被告無罪判決
    之諭知。
據上論斷，應依刑事訴訟法第二百九十九條第一項前段、第三百
零一條第一項，刑法第三百零九條第一項、第四十一條第一項前
段，刑法施行法第一條之一，判決如主文。
本案經檢察官廖先志到庭執行職務。
中    華    民    國    98    年    9     月    10    日
                  刑事第九庭審判長法  官  林怡秀
                                  法  官  劉素如
                                  法  官  張詩芸
以上正本證明與原本無異。
如不服本判決應於收受送達後10日內向本院提出上訴書狀，並應
敘述具體理由；其未敘述上訴理由者，應於上訴期間屆滿後20日
內向本院補提理由書（均須按他造當事人之人數附繕）「切勿逕
送上級法院」。
                                  書記官  顏淑華
中    華    民    國    98    年    9     月    10    日
附錄本案論罪科刑法條全文
中華民國刑法第三百零九條
（公然侮辱罪）
公然侮辱人者，處拘役或三百元以下罰金。
以強暴犯前項之罪者，處一年以下有期徒刑、拘役或五百元以下
罰金。


司法院資訊處製作；財團法人民間司法改革基金會備份。
